臺灣臺中地方法院刑事判決　　　　　　　　　　　　　九十一年度自字第一八五號
　　自　訴　人　丙○○
　　被　　　告　甲○○
　　　　　　　　丁○○
右列被告因詐欺案件，經自訴人提起自訴，本院判決如左：
    主  文
甲○○、丁○○均無罪。
    理  由
一、自訴意旨略以：被告甲○○係益祥電線材料股份有限公司（下簡稱益祥公司）之
    負責人，時常持客票向自訴人調現，其與自訴人約定，所交予調現之客票，均係
    其與他人生意往來所取得之商業票，詎甲○○於民國九十年七月至九月間，竟陸
    續持十二張向丁○○（五張）、柯興發（三張）、乙○○（四張）分別借得金額
    計新台幣（下同）二百四十二萬八千八百九十八元之支票向自訴人調現，該十二
    張支票屆期均不獲兌現，又被告甲○○於九十年九月底，明知手上並無客票，卻
    向自訴人佯稱其有約七十萬元之客票，請自訴人代為調現一百三十五萬元，自訴
    人努力調得八十萬元並於九十年十月二日匯給被告甲○○後，被告甲○○方稱其
    沒有客票可交付，嗣又拒不償還欠款，而被告丁○○將支票借給被告甲○○調現
    遭退票後，非惟不給付票款，且對自訴人向本院聲請核發之支付命令提出異議，
    表示支票印章不符及非其所簽發，因認被告二人均涉犯刑法詐欺之罪嫌云云。
二、按犯罪事實應依證據認定之，無證據不得推定其犯罪事實，又不能證明被告犯罪
    者，應諭知無罪之判決，刑事訴訟法第一百五十四條、第三百零一條第一項分別
    定有明文；另刑法第三百三十九條第一項詐欺罪之成立，以意圖為自己或第三人
    不法所有，以詐術使人將本人或第三人之物交付為要件，所謂以詐術使人交付，
    必須被詐欺人因其詐術而陷於錯誤，若其所用方法，不能認為詐術，亦不致使人
    陷於錯誤，即不構成該罪，最高法院四十六年台上字第二六○號判例參照。
三、本件訊據被告甲○○，固坦承持客票向自訴人調現及目前尚積欠自訴人三百餘萬
    元之事實，惟辯稱：伊於八十七年十月間因大陸投資失利負債一千多萬元，週轉
    發生困難，自訴人知道後，自八十八年五月間起，開始幫伊調現，迄九十年十月
    二日止，共調得一千多萬元，利息為十萬元每三十天二千四百元（相當於年息百
    分之二八‧八），伊所調得之款項均用在維持益祥公司之營運、軋票、給付利息
    等，所交付之客票原均有如期兌現，至九十年九月底，伊因不堪利息之沉重負擔
    ，無力再撐，而成為銀行之拒絕往來戶，當時伊交給自訴人調現之客票未到期者
    尚有六百餘萬元，伊為不使自訴人損失太大，仍盡力於九十年十月、十一月、十
    二月間，讓該些陸續到期之支票兌現了三百多萬元，本案所欠之三百餘萬元是未
    兌現部分，又伊持以調現之客票，均經自訴人徵詢過信用情形，自訴人也知有些
    係向他人所借得，伊沒有瞞騙自訴人等語；質之被告丁○○，雖承認借支票給被
    告甲○○調現，並對支付命令提出異議乙情，然以被告甲○○與其為鄰居關係，
    其僅係單純借票給被告甲○○，時間已有數年，票量甚多，被告甲○○如何使用
    其不清楚，其僅對其中一張金額二十五萬一千九百五十八元之支票提出異議，因
    該張支票非其親自簽發且印章不符，異議後才想起原係其授權被告甲○○所簽及
    交錯印章諸語置辯。
四、經查，本件自訴人丙○○主張被告甲○○持被告丁○○之支票向伊調現屆期未獲
    兌現之支票共有五張，被告丁○○僅就其中金額二十五萬一千九百五十八元之該
    張支票提出異議乙節，業據自訴人陳明在卷，並有本院九十年度促字第七四一九
    三號支付命令附卷可考，又自訴人稱：「被告甲○○拿被告丁○○的票向我調現
    ，不獲兌現部分大多是存款不足，只有這張是印章不符，字跡似乎也不一樣」，
    被告甲○○稱：「被告丁○○年紀大，常寫錯字，這張支票因我趕時間，自己幫
    他寫的，他可能匆忙間，拿錯印章給我蓋」（參本院九十一年三月二十六日訊問
    筆錄），足徵被告丁○○確係因該張支票非其親自簽發且印章不符才提出異議，
    而按被告丁○○已是七十多歲之人，記憶難免退化，是其一時忘記該支票曾授權
    被告甲○○簽發，與常情尚無不合之處，參以自訴人於九十一年九月三十日具狀
    載：「經自訴人多次私訪觀察，丁○○並無與甲○○共同詐欺，他也是有心幫助
    甲○○而被陷害」等字，可信被告丁○○所言為真，其並無詐騙自訴人之故意或
    行為。
五、次查，自訴人稱：「我和甲○○是十幾年的客戶關係，我有協助她處理債務，
    當時她的債務只有兩、三百萬元，到九十年八月聽說已達千萬元‧‧‧，她以前
    也有拿丁○○的票向我調現多次（指有兌現部分）」（參本院九十一年三月二十
    六日訊問筆錄）、「我去向朋友週轉來借她，一萬元一個月二百四十元計算，拿
    被告八分利‧‧‧，九十年九月底我問她是否需要幫忙只要有客票我就幫她調，
    她沒有回答，直到十月二日她才打電話說手中有七十萬元客票，而需要一百三十
    五萬元週轉，我調到八十萬元就匯給她」（參本院九十一年四月十六日訊問筆錄
    ）、「我從國外回來知道她先生在大陸投資準備收攤，八十八年五月開始幫她調
    現，我見她營業狀況不錯，願意協助調錢，九十年八月份她明確告知她的債務有
    一千多萬元‧‧‧，被告給我的客票，我有先到銀行照會信用狀況、退票狀況，
    我很在乎票據信用情形」（參本院九十一年五月二十一日訊問筆錄）、「從八十
    八年五月到九十年十月這段期間，我共幫她調了約一、二千萬元，這是循環總金
    額」（參本院九十一年九月二十四日訊問筆錄）、「她九十年七月到九月調現總
    額為六百九十二萬九千八百七十七元，九月底兌現的金額有二百十一萬二千四百
    十九元，十月後兌現的金額有二百三十六萬五千五百七十元」（參自訴人九十一
    年九月三十日補充說明狀），被告甲○○稱：「九十年九月二十五日左右，自
    訴人說他手中有兩百萬元問我要不要，我說我需要一百三十五萬元，後來連續休
    息好幾天，他十月二日中午打電話說只有七十九萬元，就匯過來八十萬元」（參
    本院九十一年四月十六日訊問筆錄）、「我原想我會有客票，但因為九月底開始
    跳票，廠商就扣留抵償我積欠的款項而不開票給我，所以我就沒有票可以給自訴
    人了」（參本院九十一年五月二十一日訊問筆錄）、「我在九十年十、十一、十
    二月間讓自訴人過的票，其中發票人乙○○、丁○○、辛裕、蔚揚、橡園科技、
    東陽等，都是借來的票不是商業往來票」（參本院九十一年十月八日審判筆錄）
    ，證人乙○○稱：「我有在做生意，經朋友介紹跟甲○○買電源線而認識她，
    八十九年初開始跟甲○○換票使用，各自軋對方的票，九十年九月中旬，甲○○
    先跳票，我也只好跟著跳，她說被利息壓的喘不過氣來，我也是這樣」（參本院
    九十一年六月十一日訊問筆錄），被告甲○○收到自訴人於九十年十月二日匯
    到益祥公司在聯邦商業銀行文心分行帳戶內之八十萬元後，均供票據兌領用，此
    有聯邦商業銀行文心分行九十一年七月三日聯銀文字第八五號、九十一年七月二
    十八日聯銀文字第一一四號、九十一年九月三日聯銀文字第一四○號諸函附卷可
    參，又被告甲○○係於九十年十月五日被列為拒絕往來戶，退票金額計一千二百
    七十一萬四千二百四十九元，此有台中市票據交換所九十一年四月二十五日中市
    票交字第九一○五五八號函在卷可佐。綜上：無任何證據可資證明被告甲○○
    曾與自訴人約定所交予調現之客票，必須均為商業往來票，自訴人取得被告甲○○所交付之客票後，有自行徵詢過信用情形，除本件未兌現之十二張支票外
    ，自訴人之前亦曾收過丁○○、乙○○之支票，而均無退票之情形，自訴人早
    知被告甲○○之夫在大陸經商失敗準備收攤而有負債之情形，至九十年八月間，
    且知負債金額已達一千多萬元，九十年十月二日是自訴人主動問被告甲○○要
    不要調現，非被告甲○○積極設計，被告甲○○取得八十萬元匯款後，係供軋
    票之用，非中飽其私囊，被告甲○○借得支票調現後，係自行籌款軋票，於九
    十年十月五日成為拒絕往來戶後，猶設法讓自訴人手中之客票兌現了二百三十餘
    萬元，被告甲○○調現的利息高達年百分之二八‧八，被告甲○○向自訴人
    調現二年餘，金額一、二千萬元，僅於九十年十月開始跳票三百餘萬元；足見自
    訴人對於被告甲○○之財務狀況知之甚稔，並主動詢問要否調現及收取高利，其
    顯無陷於錯誤之情形甚明，而被告甲○○確實長期支付高額之重利，其謂被利息
    拖垮應非卸責之詞，又其於九十年七月至九月間果欲以客票詐騙自訴人，當無於
    成為拒絕往來戶後，仍籌款讓客票陸續兌現二百三十餘萬元之理，今自訴人既曾
    對被告甲○○所交付之該些客票照會過信用，以前兌領亦無問題，於九十年十月
    以後兌現之支票中也有乙○○及被告丁○○的票，焉能於其中幾張未兌現下，即
    稱被告違反約定，有意詐騙，因認其指控實屬無稽，被告所辯堪以採信，本件應
    僅為自訴人與被告甲○○間之民事糾葛問題，與刑法第三百三十九條第一項詐欺
    罪之構成要件不合，尚難以該罪相繩。此外，復查無任何積極證據足資證明被告
    甲○○及丁○○有何詐欺之犯行，依右揭條文規定，自應為被告二人均為無罪之
    諭知。
據上論斷，應依刑事訴訟法第三百四十三條、第三百零一條第一項，判決如主文。
中      華      民      國    九十一    年      十      月     十五     日
                                    法  官  李  秋  娟
右正本證明與原本無異。
如不服本判決，應於判決送達後十日內向本院提出上訴狀，上訴於臺灣高等法院臺中
分院( 須附繕本 )。
                                    書記官
中      華      民      國    九十一    年      十      月     十五     日
